【裁判字號】    95,訴,1273
【裁判日期】    950810
【裁判案由】    拆屋還地等
【裁判全文】
臺灣臺中地方法院民事判決              95年度訴字第1273號
原      告  己○○
                        號
訴訟代理人  方文律師
複代理人    乙○○
被      告  丁○○
上列當事人間請求拆屋還地等事件，本院於95年8月3日言詞辯論
終結，判決如下：
    主  文
被告應將台中縣大里市○○段五九一之四地號如附圖所示Ａ部分
面積六點六八平方公尺土地上建物、同段五九一之五地號如附圖
所示Ｂ部分面積一一點七五平方公尺土地上建物、同段五九一之
六地號如附圖所示Ｃ部分面積二五點六二平方公尺土地上建物拆
除後，並將上開土地返還原告。
被告應給付原告新台幣參萬壹仟柒佰壹拾陸元，及自民國九十五
年五月十一日起至被告交還前項土地止，按月給付原告新台幣伍
佰貳拾玖元。
原告其餘之訴駁回。
訴訟費用由被告負擔百分之五；餘由原告負擔。
本判決原告勝訴部分，於原告以新台幣參拾萬元供擔保後，得假
執行；但被告如以新台幣柒拾萬伍仟陸佰捌拾壹元為原告預供擔
保，得免為假執行。
原告其餘假執行之聲請駁回。
    事實及理由
一、原告主張坐落台中縣大里市○○段591之4、591之5、591之6
    等地號土地為原告所有，原告所有上開土地與被告（原告於
    本院95年8月3日言詞辯論時撤回對於甲○○、丙○○及戊○
    ○之訴訟）所有坐落同地段590地號土地相鄰，被告在其土
    地上已建有台中縣大里市○○段922建號建物居住使用，惟
    被告利用原告尚未建築使用系爭土地且未居住該地一時疏於
    注意管理之際，未經原告同意竟侵越原告所有之系爭土地，
    搭蓋違章建築於其上，被告占用上開591之4地號土地如台中
    縣大里地政事務所複丈成果圖（下稱附圖）所示Ａ部分面積
    6.68平方公尺、上開591之5地號土地如附圖所示Ｂ部分面積
    11.75平方公尺、上開591之6地號土地如附圖所示Ｃ部分面
    積25.62平方公尺，並無合法權源，顯係無權占用，屢經原
    告催告請求交還土地均置之不理。又按無法律上之原因而受
    利益，致他人受損害者，應返還其利益。又不當得利之受領
    人，除返還其所受之利益外，如本於該利益更有所取得者，
    並應返還。但依其利益之性質或其他情形不能返還者，應償
    還其價額，民法第179條第1項、第181條分別定有明文。本
    件被告無權占有原告所有系爭土地而受有物之使用利益，致
    原告受有相當於租金利益之損害，是原告自得依土地法第97
    條第1項請求被告返還自90年5月11日起至交還系爭土地止相
    當於租金之不當得利，系爭土地之申報地價為每平方公尺3,
    600元，則原告本可請求被告每月給付相當於租金之利益為
    1,321元（3600×44.05×10%÷12=1,321.5），自90年5月11
    日至95年5月10日間相當於租金之不當得利共79,260元（但
    因已於95年6月8日當庭減縮聲明，故仍以原先之聲明為準）
    。又原告已將上開3筆土地出售予訴外人曾建福，並約定於9
    5年3月1日交付土地，因遭被告無權占用系爭土地故延宕迄
    今，原告雖曾催告交還及申請鄉鎮調解，但均無法解決，業
    已遲延交付甚久，爰依所有權及不當得利之法律關係，訴請
    被告將占用原告土地上之建物拆除後，將所占用之土地返還
    原告，以及給付原告相當於租金之不當得利。並聲明：(一)被
    告應將台中縣大里市○○段591之4地號如附圖所示Ａ部分面
    積6.68平方公尺土地上建物、同段591之5地號如附圖所示Ｂ
    部分面積11.75平方公尺土地上建物、同段591之6地號如附
    圖所示Ｃ部分面積25.62平方公尺土地上建物拆除後，並將
    上開土地返還原告，(二)被告應給付原告77,280元及自95 年5
    月11日起至交還第一項聲明所示土地止，按月給付原告1,28
    8元，(三)訴訟費用由被告負擔，(四)願供擔保請准宣告假執行
    。
二、被告則以：希望向原告購買，但原告要求一次要買40幾坪，
    我們無力購買等語抗辯。並聲明：(一)原告之訴駁回，(二)訴訟
    費用由原告負擔。
三、兩造不爭執之事項：
  (一)台中縣大里市○○段591之4、591之5、591之6等地號土地為
    原告所有。
  (二)台中縣大里市○○段591之4如附圖所示Ａ部分面積6.68 平
    方公尺土地上之建物、同段591之5地號如附圖所示Ｂ部分面
    積11.75平方公尺土地上之建物、同段591之6地號如附圖所
    示Ｃ部分面積25.62平方公尺土地上建物，均為被告所有。
四、本院之判斷：本件之爭點，厥在於被告有無占用之權源？
  (一)經查本件上開591之4、591之5、591之6等地號土地為原告所
    有，而該591之4如附圖所示Ａ部分面積6.68平方公尺土地、
    591之5地號如附圖所示Ｂ部分面積11.75平方公尺土地、591
    之6地號如附圖所示Ｃ部分面積25.62平方公尺土地，則均為
    被告以所有建物加以占用等情，為兩造所不爭執。被告雖辯
    稱其出生後就居住該處，房屋係其父親給伊云云，然此與其
    有無占用系爭土地之正當權源並無關聯，被告既未能說明占
    用上開土地究係基於何項權源，復未舉證證明其有占用上開
    土地之正當權源，堪認原告主張被告無權占用上開土地乙節
    屬實。
  (二)按所有人對於無權占有或侵奪其所有物者，得請求返還之，
    民法第767條前段定有明文。又以無權占有為原因，請求返
    還所有物之訴，被告對原告就其物有所有權存在之事實無爭
    執，而僅以非無權占有為抗辯者，原告於被告無權占有之事
    實，無舉證責任，被告應就其取得占有，係有正當權源之事
    實證明之，如不能證明，則應認原告之請求為有理由（最高
    法院72年度台上字第1552號判決參照）。本件被告無正當權
    源，而以自己所有建物占用原告所有上開591之4如附圖所示
    Ａ部分面積6.68平方公尺土地、591之5地號如附圖所示Ｂ部
    分面積11.75平方公尺土地、591之6地號如附圖所示Ｃ部分
    面積25.62平方公尺土地，已如前述。從而，原告據以請求
    被告將591之4地號如附圖所示Ａ部分面積6.68平方公尺土地
    上建物、同段591之5地號如附圖所示Ｂ部分面積11.75平方
    公尺土地上建物、同段591之6地號如附圖所示Ｃ部分面積
    25.62平方公尺土地上建物拆除後，並將上開占用之土地返
    還原告，洵屬有據，應予准許。
  (三)次按無法律上原因而受利益，致他人受損害者，應返還其利
    益，亦為民法第179條所明定。其得請求返還之範圍，應以
    對方所受之利益為度。而無權占有他人土地，可獲得相當於
    租金之利益，為社會通常之觀念（最高法院61年台上字第
    1695號判例意旨參照）。又城市地方房屋之租金，以不超過
    土地及其建築物申報總價年息10%為限；該規定於租用基地
    ，建築房屋，準用之，亦為土地法第105條、第97條第1項所
    明定。而該條所謂土地價額，依土地法施行法第25條規定，
    係指法定地價。又所謂法定地價，依土地法第148條規定，
    係指土地所有權人依土地法規定所申報之地價而言，並非指
    平均地權條例第46條所規定之土地公告現值（最高法院88
    年度台上字第108號判決意旨參照）。又基地租金之數額，
    除以基地申報地價為基礎外，尚須斟酌基地之位置，工商業
    繁榮之程度，承租人利用基地之經濟價值及所受利益等項，
    並與鄰地租金相比較，以為決定，並非必達申報總地價年息
    10%最高額（最高法院68年台上字第3071號判例意旨參照）
    。經查，被告無權占有原告所有之土地，已如前述，被告就
    其所占有之土地應屬無法律原因而受有相當於租金之利益，
    並致原告受有相當於租金之損害，原告對於被告，自得本於
    前開規定請求返還相當於租金之不當得利。查系爭建物附近
    住家並不繁榮，臨接河堤路，業經本院會同兩造至現場勘驗
    屬實，而系爭土地五年內之申報地價均為每平方公尺3,600
    元，亦有原告提出之系爭土地地價第二類謄本在卷可憑，復
    為被告所不爭執，是本院審酌上述各情，認原告所受之損害
    ，以申報地價之4%為適當。故原告就被告占用上開三筆土地
    部分，請求被告給付於95年5月10日提起本件訴訟時之前五
    年之不當得利金額31,716元〔計算方式如下：3600×（6.68
    ＋11.75＋25.62）×4%×5＝31,716〕，以及自95年5月11日
    起至交還上開土地日為止，按月給付原告529元〔3600×（
    6.6 8＋11.75＋25.62）×4%÷12＝529，元以下四捨五入〕
    ，為有理由，應予准許；至於原告請求被告返還不當得利逾
    上開金額部分，尚嫌無稽，應予駁回。
五、又原告陳明願供擔保聲請宣告假執行，就原告勝訴部分，核
    無不合，爰酌定相當擔保金額准許之；併依職權宣告被告為
    原告預供擔保後，得免為假執行。至於原告敗訴部分，其假
    執行之聲請失所附麗，應予駁回。
六、訴訟費用負擔及假執行宣告之依據：民事訴訟法第79條但書
    、第390條第2項、第392條第2項。
中    華    民    國    95    年    8     月    10    日
                  民事第一庭    法  官  王永春
以上正本係照原本作成
如對本判決上訴，須於判決送達後20日內向本院提出上訴狀
中    華    民    國    95    年    8     月    10    日
                                書記官


司法院資訊處製作；財團法人民間司法改革基金會備份。
